【裁判字號】    89,訴,2385
【裁判日期】    890905
【裁判案由】    損害賠償
【裁判全文】
臺灣臺中地方法院民事判決                        八十九年度訴字第二三八五號
    原  告  丙○○
            乙○○
    被  告  甲○○
右當事人間請求損害賠償事件，本院判決如左：
    主    文
原告之訴及其假執行之聲請均駁回。
訴訟費用由原告負擔。
    事    實
一、原告方面：
  （一）聲明：被告應給付原告新台幣一百五十一萬三千九百六十八元，及自民國八十六年
        十月十四日起至清償日止，按年息百分之六計算之利息。
  （二）陳述：原告丙○○於民國八十六年五月間委託被告辦理其父親廖石宗死亡後所遺留
        之坐落台中縣大雅鄉○○段之農地申報遺產稅等相關事宜。詎於申報遺產稅時，被
        告未經原告及繼承人廖美玉同意，竟擅自以繼承人廖陳燕專名義去函向國稅局表示
        業經原告通知被告改由原告二人所繼承之地號一三六○、一三九一號免稅農地「恐
        五年內有移轉之必要，請一併課徵遺產稅」，而申請書擬妥後亦未知會原告，致國
        稅局據此申請書，發單向全體繼承人課徵原依法毋庸繳納任何遺產稅之系爭農地高
        達新台幣（下同）一百二十六萬三千九百六十八元之遺產稅，被告所為係屬侵權行
        為致原告受有損害，嗣經原告向財政部訴願、再訴願、行政訴訟均遭駁回，並經大
        雅鄉調解委員會調解不成立，被告拒不賠償損害，爰侵權行為法律關係提起本件訴
        訟請求被告賠償原告所受遺產稅一百二十六萬三千九百六十八元、三年定存利息十
        八萬元及精神損害七萬元之損害。
  （三）證據：提出財政部訴願決定書影本一份、律師函影本一件、遺產分割協議書影本一
        份、財政部台灣省中區國稅局八十六年度遺產稅繳款書、調解不成立證明書影本一
        紙、行政法院八十九年度判字第一一六六號判決影本及錄音帶兩捲等為證。
二、被告方面：
  （一）聲明：駁回原告之訴。
  （二）陳述：本件案外人即被繼承人廖石宗於八十六年四月三日死亡，其繼承人共計有廖
        陳燕專、廖美玉、廖美庸、廖美鑾及原告丙○○、乙○○等共六人。
        而系爭辦理遺產稅事件係由廖美玉委託被告以渠等之母親即廖陳燕專名義代為申報
        遺產稅，並辦理繼承登記，並非原告丙○○所委託，其並無「擅自」處理。又本件
        系爭遺產稅申報事件由台中縣國稅局豐原分局周來成會同大雅鄉公所財政課廖顯龍
        及繼承人廖美玉及被告共四人會同至坐落大雅鄉○○段，地號一三二七之四、一三
        六一、一三六○、一三九一、一四二二共五筆土地勘察。經會勘結果認地號一三二
        七之四、一三六一、一四二二等三筆土地，分別有違章建物供停車之用、出租工廠
        及呈荒蕪狀態雜草叢生而有無法適用免稅規定之虞，而於國稅局辦理中，原告二人
        因其母農保問題，請求儘速辦理，並表示如須納稅願意繳納。嗣經國稅局周來成先
        生商論後，乃寫一份「恐五年內有移轉之必要，故主張一併課徵遺產稅」之申請書
        辦理，稅單核發後，納義務人為廖陳燕專等六人，丙○○前來取稅單後，於八十六
        年十月四日完納並無異議。原告既無異議，足見被告受託處理系爭申報遺產稅事件
        符合委託人及原告意思，並無不當之處。又系爭申報遺產事件，原告所接獲之第一
        份免稅單係國稅局直接寄給原告，被告並不知情亦未接獲原告通知，否則不會再寫
        申請書向國稅局申報。伊係受到當事人委託全權處理系爭申報事件，伊亦照正常程
        序處理。
    理    由
一、本件原告起訴主張被告未經原告二人及繼承人廖美玉之同意，擅自於八十六年五月一日
    以繼承人廖陳燕專名義，向國稅局表示業經原告通知被告改由原告二人所分割繼承之地
    號一三六○、一三九一號免稅農地恐五年內有移轉之必要，請一併課徵遺產稅，申請書
    擬妥後亦未知會原告，致國稅局據此申請書，發單向全體繼承人課徵依法毋庸繳納任何
    遺產稅之系爭農地遺產稅，致原告二人受有損害等語。被告則以系爭申報案件係繼承人
    廖美玉委託伊全權處理，伊乃係依委託人即廖美玉及原告意思辦理，並未擅自處理，該
    系爭農地因有無適用免稅農地規定之虞，並因原告催辦，伊才依據國稅局承辦人員之建
    議立具「五年內恐有移轉之必要」之申請書向國稅局申報，並無不當，而原告並未通知
    伊已接獲系爭土地（地號一三六○、一三九一）已獲免稅之第一份通知單，否則伊不會
    再予申請，又原告依第二份繳稅通知單完納稅捐而無異議，伊未侵害原告權利等語置辯
    。
二、查本件系爭土地之繼承人共有廖陳燕專、廖美玉、廖美庸、廖美鑾及原告丙○○、乙○
    ○等共六人，為原告所不爭執，應視同自認，此部份事實，應信為真實。
三、按繼承人有數人時，在分割遺產前，各繼承人對於遺產全部為公同共有，為民法第一千
    一百五十一條所明定。又公同共有物之處分及其他權利之行使，除公同關係所由規定之
    法律或契約另有規定外，應得公同共有人全體之同意，同法第八百二十八條第二項亦定
    有明文。此項規定，依同法第八百三十一條規定，於公同共有債權準用之。故繼承人因
    繼承而取得之遺產，於受侵害時，其所生之損害賠償債權，乃公同共有債權。如由公同
    共有人即繼承人中之一人或數人就此項債權為訴訟上之請求時，自須得其他繼承人全體
    之同意，始能謂當事人適格無欠缺。再者，上述債權既為全體繼承人公同共有，則繼承
    人即公同共有人中一人或數人，請求就自己可分得之部分為給付，仍非法之所許，最高
    法院三十七年上字第七三○二號判例意旨參照。又按「遺產稅之納稅義務人如左：一
    有遺囑執行人者，為遺囑執行人。二  無遺囑執行人者，為繼承人及受遺贈人。三  無
    遺囑執行人及繼承人者，為依法選定遺產管理人。」及「遺產稅未繳清前，不得分割遺
    產、交付遺贈或辦理移轉登記。」遺產及贈與稅法第六條第一項第二款、第八條第一項
    分別定有明文。故繼承人全體為遺產稅之納稅義務人，而在遺產稅繳納之前，不得分割
    遺產。查本件之原有五筆土地（包括系爭二筆土地）既係由廖陳燕專、廖美玉、廖美庸
    、廖美鑾及原告丙○○、乙○○等共六人於八十六年四月三日所共同繼承，則本件土地
    之遺產稅之納稅義務人，自應為該六人全體，在遺產稅未繳納之前，不得分割遺產。原
    告雖主張系爭二筆土地於八十六年七月十四日獲准免稅後改由渠等繼承，並提出協議分
    割書為證，惟該協議分割書係記載於八十六年五月一日分割，乃在遺產稅完納前所作成
    ，違反前揭遺產及贈與稅法之規定，故該五筆土地完納稅捐之前，仍為原告等六人公同
    共有；又原告主張系爭地號一三六○、一三九一兩筆土地因被告於八十六年七月二十八
    日擅自以繼承人廖陳燕專名義立具申請書向國稅局申請一併課徵遺產稅之行為，致國稅
    局重新核定稅捐而受有財產權之損害，然系爭土地在八十六年十月十四日完納稅捐前既
    仍為全體繼承人公同共有，則其所生之損害賠償債權，揆諸前揭說明，應由全體繼承人
    公同共有，乃公同共有債權。如由公同共有人即繼承人中之一人或數人就此項債權為訴
    訟上之請求時，自須得其他繼承人全體之同意，始能謂當事人適格無欠缺。
    本件原告僅為乙○○與丙○○二人，未以全體繼承人為原告，其當事人適格自有欠缺，
    原告之訴，既欠缺權利保護要件，應連同其假執行之聲請併予駁回。
四、本件事證已臻明確，兩造其餘之攻擊防禦方法，核與本件之結論不生影響，爰不一一贅
    述，併此敘明。
五、綜上所述，本件原告主張被告應給付原告一百五十一萬三千九百六十八元及自八十六年
    十月十四日起至清償日止按年息百分之六計算之利息為無理由，應予駁回。
據上論結：原告之訴為無理由，依民事訴訟法第二百四十九條第二項、第七十八條、第八十
五條第一項前段，判決如主文。
中        華        民        國   八十九   年      九       月      五       日
                                    台灣台中地方法院民事第四庭
                                              法  官
右正本證明與原本無異。
如對本判決不服應於判決送達後二十日內向本院提出上訴狀。
中        華        民        國   八十九   年      九       月      五       日
~B法院書記官  郭麗娟


司法院資訊處製作；財團法人民間司法改革基金會備份。
